臺灣高等法院刑事裁定
                                    111年度毒抗字第556號
抗  告  人
即  被  告  王福源




上列抗告人因違反毒品危害防制條例案件，不服臺灣士林地方法
院111年度毒聲字第217號，中華民國111年5月12日裁定（聲請案
號：臺灣士林地方檢察署111年度聲戒字第25號、110年度毒偵緝
字第232號），提起抗告，本院裁定如下：
    主  文
抗告駁回。
    理  由
一、原裁定意旨略以：抗告人即被告王福源因施用第一、二級毒
    品案件，經原審以110年度毒聲字第807號裁定送觀察、勒戒
    後，認有繼續施用毒品之傾向，有法務部○○○○○○○○函附之有
    無繼續施用毒品傾向證明書、評估標準紀錄表可憑，檢察官
    聲請對被告強制戒治，於法有據，爰裁定令被告入戒治處所
    強制戒治，其期間為6個月以上，至無繼續強制戒治之必要
    為止，但最長不得逾1年等語。
二、抗告意旨略以：㈠被告受勒戒期間之評估粗糙草率，將前科
    納入評估範圍，已屬一罪二罰，且非客觀判斷，乃擅斷被告
    有繼續施用毒品之傾向，致被告喪失自由。㈡總統主持協調
    會議時，宣示將毒品成癮者視為病人，不能以犯罪處罰方式
    對待，現行毒品危害防制條例將「5年後再犯」修為「3年後
    再犯」，亦採協助施毒者戒除毒癮之刑事政策等語。
三、按犯施用第一、二級毒品之罪者，檢察官應聲請法院裁定，
    令被告入勒戒處所觀察、勒戒，其期間不得逾2月；觀察、
    勒戒後，檢察官依據勒戒處所之陳報，認受觀察、勒戒人有
    繼續施用毒品傾向者，檢察官應聲請法院裁定令入戒治處所
    強制戒治，其期間為6個月以上，至無繼續強制戒治之必要
    為止，但最長不得逾1年，毒品危害防制條例第20條第1項、
    第2項後段分別定有明文。至於有無繼續施用毒品傾向之評
    估標準，以受勒戒處分人勒戒後之結果，併參酌勒戒前之各
    種情況，作為評估之依據。依法務部訂頒之「有無繼續施用
    毒品傾向評估標準評分說明手冊」，其判斷準則係以「前科
    紀錄與行為表現」、「臨床評估」及「社會穩定度」3大項
    合併計算總分，每1大項皆有靜態因子與動態因子評分，靜
    態因子分數總分在60分（含）以上者，評估為「有繼續施用
    毒品傾向」；在60分以下者，若與動態因子相加總分在60分
    （含）以上，亦為「有繼續施用毒品傾向」；相加總分不足
    60分者，評估為「無繼續施用毒品傾向」。而「前科紀錄與
    行為表現」係評估毒品犯罪相關司法紀錄、首次毒品犯罪年
    齡、其他犯罪相關紀錄、入所時尿液毒品檢驗、所內行為表
    現等因素；「臨床評估」係評估物質使用行為、合法物質濫
    用、使用方式、使用年數、精神疾病共病（含反社會人格）
    、臨床綜合評估（含病識感、動機、態度、就醫意願）等因
    素；「社會穩定度」則係評估工作、家庭等因素。可知被告
    有無繼續施用毒品傾向，係依據具體個案之臨床實務及相關
    事證綜合判定，有其專業性，以協助施用毒品者戒斷毒品之
    心癮及身癮。上開評估標準適用於每一位受觀察、勒戒處分
    之人，具一致性、普遍性、客觀性，倘其評估從形式上觀察
    ，並無擅斷或濫權等明顯不當情事，法院自應尊重。
四、經查：
  ㈠被告因施用第一、二級毒品，距最近1次觀察勒戒或強制戒治
    執行完畢釋放後已逾3年，經原審以110年度毒聲字第807號
    裁定送觀察、勒戒後，由勒戒處所醫師進行評估結果，關於
    被告「前科紀錄與行為表現」合計評分24分（毒品犯罪相關
    司法紀錄為「有，8筆」，上限10分，計10分；首次毒品犯
    罪年齡為「20-30歲」，計5分；其他犯罪相關紀錄為「有，
    2筆」，計4分；入所時尿液毒品檢驗為「有，一種毒品反應
    」，計5分，以上靜態因子合計24分）。「臨床評估」合計
    評分46分（多重毒品濫用為「有，種類：海洛因、安非他命
    」，計10分；合法物質濫用為「有，種類：菸」，計2分；
    使用方式為「有注射使用」，計10分；使用年數為「超過1
    年」，計10分，以上靜態因子合計32分。又精神疾病共病〈
    含反社會人格〉為「有，insomnia（111.3.4有拿BZD）」，
    計10分；臨床綜合評估〈含病識感、動機、態度、就醫意願〉
    為「中度」，計4分，以上動態因子合計14分）。經彙算總
    分為70分（靜態因子合計56分，動態因子合計14分），因而
    評定被告有繼續施用毒品之傾向等情，業經本院核閱案卷查
    明無誤，並有法務部○○○○○○○○函附之有無繼續施用毒品傾向
    證明書、評估標準紀錄表可憑（見本院卷第21至23頁）。上
    開各項分數之彙算並無錯漏，總分已達法務部訂頒應評估為
    「有繼續施用毒品傾向」之標準，原裁定因認被告觀察、勒
    戒後，有繼續施用毒品之傾向，依檢察官合法之聲請，裁定
    令被告入戒治處所強制戒治，核屬有據，應予維持。
  ㈡被告雖以前詞，提起本件抗告，惟查：
　　⒈上開評估紀錄，除詳列各項靜態因子、動態因子之細目外
      ，並定有每項配分、上限等具體標準，由醫師本於專門學
      識經驗，依據臨床實務及相關具體情節，評估被告之人格
      特質、臨床徵候、環境因素等，而為綜合判斷，具有實證
      依據及客觀評比標準，且適用於每一位受觀察、勒戒處分
      之人，從形式上觀察，亦無濫權恣意等明顯不當情事，抗
      告意旨徒憑己意，指摘評估粗糙草率，並爭執評估結果非
      出於客觀判斷，乃屬擅斷云云，核與卷證不合。又毒品戒
      除不易，尤其長期慣用毒品者所生「心癮」，甚難完全根
      除，須長期且持續之治療，而行為人之毒品前科，客觀呈
      現是否長期慣用毒品、沈淪毒癮之程度、法規範遵守意志
      等，自屬評估其有無施以強制戒治之重要考量因素，故法
      務部將之列為評分標準之一，有其專業考量，自無不當，
      況本件評估被告有無繼續施用毒品傾向，亦非僅以被告前
      科作為判斷依據，抗告意旨主張將前科納入評估範圍為不
      當，乃一罪二罰云云，顯有誤會。
　　⒉強制戒治，性質上為協助行為人戒除毒癮之保安處分，非
      屬刑罰。現行毒品危害防制條例考量施用毒品者具「病患
      性犯人」之特質，並參諸世界各國之醫療經驗及醫學界之
      共識，咸認施用毒品成癮者，其心癮甚難戒除，如觀察、
      勒戒或強制戒治執行完畢釋放後，3年後始再有施用第一
      、二級毒品之行為者，足見其有戒除毒癮之可能，宜再採
      以觀察、勒戒方式戒除其身癮，及以強制戒治方式戒除其
      心癮之措施，而將原規定「5年後再犯」施用第一、二級
      毒品者，修正為「3年後再犯」，而擴大適用觀察、勒戒
      或強制戒治制度之時機，以協助施用者戒除毒癮（毒品危
      害防制條例第20條第3項立法意旨參照）。本件被告施用
      第一、二級毒品，距其最近1次觀察勒戒或強制戒治執行
      完畢釋放後已逾3年，未予追訴處罰，經觀察、勒戒後認
      有繼續施用毒品之傾向，原審依現行規定裁定強制戒治，
      以協助其戒除毒癮，自無違反立法意旨或刑事政策之可言
      。
五、從而，本件原裁定並無違誤，被告徒以前詞，提起本件抗告
    ，指摘原裁定不當，為無理由，應予駁回。
據上論斷，應依刑事訴訟法第412條，裁定如主文。
中　　華　　民　　國　　111 　年　　6 　　月　　17　　日
              　　刑事第六庭    審判長法　官  劉方慈
                                      法　官  許曉微
                                      法　官  朱嘉川
以上正本證明與原本無異。
不得再抗告。
                                      書記官  尤朝松
中　　華　　民　　國　　111 　年　　6 　　月　　20　　日